臺灣桃園地方法院民事判決　　　　　　　　　　　　　九十三年度訴字第九二八號
　　原　　　告　國泰世華商業銀行股份有限公司
　　法定代理人　乙○○
　　訴訟代理人　丁○○
　　被　　　告　丙○○
　　　　　　　　甲○○
右當事人間撤銷贈與等事件，於民國九十三年十月十九日言詞辯論終結，本院判決如
左：
    主      文
被告甲○○、丙○○於民國九十一年十一月六日就坐落桃園縣龜山鄉○○段一九九地
號（面積四六．七平方公尺）、同段一九四地號（一五四．九三平方公尺）、同段二
○六地號（面積二六六．二六平方公尺），權利範圍分別為全部、八分之一、十七分
之一土地及其上桃園縣龜山鄉○○段一０四建號之建物（即門牌號碼：桃園縣龜山鄉
○○街二九○巷一八弄二號），所為贈與之債權及物權行為，應予撤銷。
被告丙○○於民國九十一年十一月十九日就右揭土地、建物以贈與為原因之所有權移
轉登記，應予塗銷。
訴訟費用由被告負擔。
    事      實
甲、原告方面：
一、聲明：如主文所示。
二、陳述：訴外人余臺心於民國八十四年十一月四日邀同被告甲○○為連帶保證人向
    世華聯合商業銀行股份有限公司（該行與國泰商業銀行股份有限公司於九十二年
    十月二十七日合併，後更名為國泰世華商業銀行股份有限公司，即原告）借款新
    台幣（下同）三百七十七萬元，約定本息自八十四年十一月四日起分二四○期按
    月平均攤還，如有一期債務未依約清償時，視為全部到期。詎余臺心繳交本息至
    九十一年九月四日止即未再繳款，借款視為全部到期，應一次清償，被告甲○○
    為其連帶保證人，應負連帶清償責任，詎其竟於九十一年十一月六日將其坐落桃
    園縣龜山鄉○○段第一九九地號（面積四六、七平方公尺）、一九四地號（面積
    一五四、九三平方公尺）、二○六地號（面積二六六、二六平方公尺）土地（權
    利範圍為全部、八分之一、十七分之一），暨其上建號一○四號建物即桃園縣龜
    山鄉○○街二九○巷一八弄二號房屋乙棟（下稱系爭房屋）所有權，贈與其配偶
    即被告丙○○（不動產登記日期為九十一年十一月十九日），可見被告甲○○意
    圖脫產甚為明顯。其後原告聲請拍賣借款人余臺心提供之抵押物，經鈞院以九十
    二年度執字第七一八五號執行終結，尚不足本金一百三十三萬五千一百五十九元
    及其遲延利息等。被告甲○○前開贈與行為已損害原告之債權，原告於九十三年
    六月十四日始得知此事，依民法第二百四十四條第一項之規定，原告自得請求撤
    銷被告二人間就系爭房屋所為贈與契約之債權行為及所有權移轉之物權行為，並
    請求被告丙○○就該移轉登記應予塗銷。
三、證據：提出借據、支付命令、授信約定書、土地及建物登記謄本、借款人繳款記
    錄、鈞院九十二年度執字第七一八五號強制執行債權分配表及債權憑證、地價稅
    單、房屋稅單、財政部國稅局甲○○財產歸屬資料清單等影本各一件為證。
乙、被告丙○○方面：
一、聲明：對原告之聲明無意見。
二、陳述：被告二人原為夫妻關係，已於九十二年八月間離婚；當初買系爭房屋時，
    係由被告丙○○出資，而以被告甲○○之名義登記為所有人，訴外人余台心向原
    告借款由被告甲○○為連帶保證人時，被告尚未購買系爭房屋，其後被告甲○○
    才將系爭房屋以贈與方式返還被告丙○○，故被告甲○○並無侵害債權之事。
丙、被告甲○○方面：被告未於言詞辯論期日到場，亦未提出準備書狀作何聲明或陳
    述。
丁、本院依職權函桃園縣桃園地政事務所查系爭房屋所有權移轉登記資料。
    理      由
一、本件被告甲○○未於言詞辯論期日到場，核無民事訴訟法第三百八十六條各款所
    列情形，依原告聲請，由其一造辯論而為判決。
二、雙方不爭執的事實：
  (一)訴外人余臺心以被告甲○○為連帶保證人，於八十四年十一月四日向原告借款三
    百七十七萬元，因借款人余臺心未按時清償本、息，致借款債務視為全部到期，
    原告乃聲請法院對余臺心及被告甲○○核發支付命令，因此取得強制執行之執行
    名義，並於執行余臺心所提供之抵押物後，尚不足清償本金一百三十三萬五千一
    百五十九元及其遲延利息、違約金。
  (二)被告甲○○於九十一年十一月六日將系爭房屋以贈與方式移轉所有權予被告丙○
    ○，並於同年月十九日辦妥所有權移轉登記。
三、本件爭點：被告甲○○將系爭房屋贈與被告丙○○之行為，是否損及原告債權？
    原告可否請求撤銷被告二人間之贈與行為及請求塗銷被告丙○○之系爭房屋所有
    權登記？
四、本院判斷：
  (一)被告二人於九十一年十一月六日訂立贈與契約，將系爭房屋贈與被告丙○○，於
    同年月十九日辦妥不動產所有權移轉登記，有系爭房屋之建物、土地登記謄本及
    桃園縣桃園地政事務所於九十三年九月二十日以桃地登字第○九三○○○八四四
    七號函覆本院之函文及所附不動產登記申請書等資料在卷可參。訴外人余臺心於
    九十一年九月四日因欠繳應清償之借款本息，被告甲○○依前開借款契約即負有
    連帶清償之責任，原告因此即向本院聲請核發支付命令，請求余臺心及被告甲○
    ○應連帶清償借款及遲延利息、違約金，有本院於九十二年一月十五日所核發之
    九十二年度促字第二九八一號支付命令及確定證明書影本各在卷可參，則被告二
    人間就系爭房屋之贈與行為，係在九十一年九月四日訴外人余臺心欠繳貸款本息
    被告甲○○即負有連帶清償責任之後，而被告甲○○除系爭房屋外，並無其他財
    產可供清償，亦為被告丙○○所自承，故被告甲○○將其所有之系爭房屋贈與被
    告丙○○，致其已無其他財產可供清償債務，該贈與系爭房屋之行為，顯然有害
    於原告債權之行使。
  (二)被告丙○○雖稱實際是由伊出資購買系爭房屋，被告甲○○僅是房屋之登記名義
    人而已，且余臺心向原告借款時，尚未購買系爭房屋云云。惟不動產所有權，依
    法律行為而取得、設定、喪失及變更者，非經登記，不生效力。民法第七百五十
    八條定有明文。則不動產所有權既經登記，即有其效力，此為不動產物權登記生
    效要件之當然解釋，系爭房屋原來登記為被告甲○○所有，依前開法律規定，被
    告甲○○自為系爭房屋之所有權人，而被告丙○○自稱系爭房屋實際上為其所有
    云云，顯與前開法律規定不符，且未能提出系爭房屋為其所有而信託登記在被告
    林佳樺名下之有利於己之證據以資證明，故其所稱系爭房屋為其所有一節，自非
    可採。又債務人應就其全部之財產為債權人之總擔保，系爭房屋不論於何時為債
    務人所擁有，均不影響債權人之債權，是被告前開辯稱不足採信。
  (三)按債務人所為之無償行為，有害及債權者，債權人得聲請法院撤銷之，民法第二
    百四十四條第一項定有明文。前開撤銷訴權，依同法第二百四十五條規定，自債
    權人知有撤銷原因時起，一年間不行使而消滅。該項法定期間為除斥期間，其時
    間經過時，權利即告消滅。原告於九十三年六月十四日向台北市松山地政事務所
    調閱被告甲○○之不動產情況時，得知被告甲○○將其名下之不動產無償贈與被
    告丙○○，有前開土地、建物登記謄本在卷可參，被告對此亦不爭執，原告於同
    年六月二十三日即提起本件訴訟，有本院收發日期章蓋於本件起訴狀上可參，是
    本件撤銷贈與，自未逾一年除斥期間。從而原告請求撤銷被告間就系爭房屋所為
    之贈與行為，為有理由，而此項撤銷權效力之所及，除債權行為外，即物權行為
    亦無例外，故原告請求撤銷被告二人間之物權行為，即被告間就本件不動產於九
    十一年十一月十九日以贈與為原因所為之所有權移轉登記行為，洵屬有理，亦應
    准許。
  (四)再債權人聲請法院撤銷債務人所為之無償行為時，並得命受益人回復原狀，民法
    第二百四十四條第四項前段亦有規定，從而原告訴請撤銷被告二人間所為贈與之
    債權及物權行為時，並得請求被告丙○○將系爭房屋所有權移轉登記予以塗銷，
    亦於法有據，應予允許。
五、因本案事證已臻明確，兩造其餘主張陳述及所提之證據，均毋庸再予審酌，附此
    敘明。
六、結論：本件原告之訴為有理由，依民事訴訟法第三百八十五條第一項前段、第七
    十八條、第八十五條第一項，判決如主文。
中　　　華　　　民　　　國　　九十三　　年　　　十　　　月　　二十九　　日
                                        臺灣桃園地方法院民事第三庭
                                                        法      官  潘進柳
右為正本係照原本作成
如對本判決上訴，須於判決送達後廿日內向本院提出上訴狀
中　　　華　　　民　　　國　　九十三　　年　　　十　　　月　　二十九　　日
                                                        法院書記官  卓清和
